【裁判字號】    97,消債抗,80
【裁判日期】    980219
【裁判案由】    更生事件之抗告
【裁判全文】
臺灣臺南地方法院民事裁定            97年度消債抗字第80號
抗  告  人  甲○○
上列抗告人因消費者債務清理條例事件聲請更生，對民國97年9
月19日本院97年度消債更字第261號裁定提起抗告，本院裁定如
下：
    主  文
原裁定廢棄。
抗告人甲○○自民國九十八年二月十九日上午十時起開始更生程
序。
    理  由
一、本件抗告意旨略以：
(一)、抗告人因積欠服飾店老闆債務，才會到該服飾店工作，故每
    月薪資尚須扣新臺幣（下同）5,000元以償還上開債務，若
    以民國（下同）97年1月份之薪資24,370元計算，扣除5,000
    元後，僅剩19,370元，若再繳交協商金額14,487元，則僅剩
    4,883元，實無法維持抗告人與其子女最低基本生活。
(二)、且抗告人因債務問題與配偶感情不睦，故抗告人之配偶亦不
    願以金錢資助抗告人及其子女，經抗告人考量下，始停止繳
    納協商金額。又抗告人目前與配偶分居中，必須在外租房子
    ，且為了照顧接送小孩，必須固定上白天班，每月薪資約16
    ,640 元，扣除日常生活開銷約2萬元，確實無法履行協商金
    額14,487元。為此，請求廢棄原裁定，准許抗告人開始更生
    程序等語。
二、按本條例所稱消費者，指五年內未從事營業活動或從事小規
    模營業活動之自然人。前項小規模營業指營業額平均每月新
    臺幣二十萬元以下者。債務人不能清償債務或有不能清償之
    虞者，得依本條例所定更生或清算程序，清理其債務。債務
    人無擔保或無優先權之債務總額未逾新臺幣一千二百萬元者
    ，於法院裁定開始清算程序或宣告破產前，得向法院聲請更
    生。債務人與金融機構協商成立者，不得聲請更生或清算，
    但因不可歸責於己之事由，致履行顯有重大困難者，不在此
    限。本條例施行前，債務人依金融主管機關協調成立之中華
    民國銀行公會會員辦理消費金融案件無擔保債務協商機制與
    金融機構成立之協商，準用前項之規定。消費者債務清理條
    例第2條第1項、第2項、第3條、第42條第1項及第151條第5
    項、第6項分別定有明文。次按法院開始更生程序之裁定，
    應載明其年、月、日、時，並即時發生效力，同條例第45條
    第1項亦有明文規定。
三、經查：
(一)、抗告人甲○○前於消費者債務清理條例施行前，依金融主管
    機關協調成立之中華民國銀行公會會員辦理消費金融案件無
    擔保債務協商機制與金融機構於95年5月24日成立協商，當
    時抗告人之無擔保債務總額為1,508,908元，雙方約定抗告
    人每月應償還款項合計為14,487元（分120期，利率年息2.8
    8%），抗告人自95年7月10日起開始依約繳款，繳款6期，至
    96年1月2日後即未再依約履行，有協議書、無擔保債務還款
    計劃及各該債權銀行民事陳報狀附卷可稽，堪信為真實。
(二)、次查，抗告人與其配偶共育有1子（4歲），抗告人於成立協
    商時為家庭主婦，自95年12月起至今任職於第三人佳盈服飾
    店，於95年12月至97年2月每月薪資，除過年二個月期間薪
    資金額約為25,000元外，其餘月份薪資約為22,000元。因抗
    告人先前曾向佳盈服飾店負責人辛建青借款6萬元，故抗告
    人於前述過年期間得領取較高薪資時，乃先後以薪資扣抵借
    款各5千元，合計6次，而償還借款債務3萬元。嗣因抗告人
    配偶之家庭暴力糾紛，抗告人遂與其配偶分居，並獨力照顧
    其子，而抗告人目前實領薪資約為16,580元（97年7月起至
    同年9月止平均薪資），此外查無其他財產之事實；已據抗
    告人陳明在卷，且經證人辛建青證述屬實，復有戶籍謄本、
    勞保局電子閘門查詢作業被保險人投保資料查詢、稅務電子
    閘門財產所得調件明細表、抗告人薪資袋、本院97年度暫家
    護字第103號民事暫時保護令及97年度家護字第667號通常保
    護令在卷足憑，堪予採認。
(三)、本院審酌我國97年度最低生活費標準為每人9,829元，有歷
    年最低生活費一覽表在卷足佐，惟上開生活費標準係按照政
    府公布最近一年平均每人消費支出（包含食品費、衣著鞋襪
    費、房租水電費、家居管理費、醫療保健費、交通通訊費、
    娛樂教育費及雜項支出）百分之60訂定，而成人部分之基本
    生活費用依此標準計算，雖屬適當，然子女部分既係依附於
    父母提供之住所共同生活，且其日常生活較為單純，是其基
    本生活費用當與成人之基本生活費用不同（如房租費、家居
    管理費、通訊費等費用項目即非年幼子女基本生活所需費用
    項目），因之年幼子女基本生活費用應參酌98年度綜合所得
    稅之免稅額，每人全年82,000元，計算每人每月基本生活所
    需約為7千元為適當。是依此計算，抗告人及其子每人每月
    基本生活費用合計為13,329元【計算式：9829×1＋7000÷2
    （父母各負擔2分之1）=13329】，則抗告人每月薪資所得扣
    除每月基本家庭生活費用後之餘額，確已不能履行抗告人依
    債務協商約定每月應償還之款項14,487元，故抗告人有不能
    清償債務之情形，洵堪認定。
(四)、衡諸債之關係，係以當事人間之信賴關係為基礎，為社會經
    濟組織之重要支柱，故當事人於以法律行為追求自己之利益
    之際，應顧及對方之利益，並考量債權債務在社會上之作用
    ，本於誠實及信用之原則，行使債權及履行債務。是對於已
    陷入經濟上困境之消費者，若任其於惡性循環之債務窘境中
    生存，將衍生嚴重之社會問題，難以維持安定之社會經濟秩
    序，為兼顧債權人、債務人雙方之利益，對陷於經濟上困境
    之消費者，乃允其於消費者債務清理條例施行後，得選擇以
    重建型之更生程序或清算型之清算程序清理其債務，藉以妥
    適調整債務人與債權人及其他利害關係人間之權利義務關係
    ，保障債權人獲得公平受償，並謀求消費者經濟生活之重建
    復甦機會。而對於已與金融機構協商成立，或於本條例施行
    前，已依金融主管機關協調成立之中華民國銀行公會會員辦
    理消費金融案件無擔保債務協商機制與金融機構成立協商之
    債務人，如有因不可歸責於己之事由，致履行顯有重大困難
    ，應許其聲請更生或清算，以謀求經濟生活之重建復甦。再
    私法自治固為民事法上重要原則，契約自由又是私法自治之
    重要內容，惟契約自由之概念必須立於平等之基礎上，方能
    取得正當性。設若當事人雙方係立於經濟上、資訊上之不平
    等地位，此時即不能完全以契約自由原則作為評價雙方權利
    義務關係之依據。審之本件抗告人前於消費者債務清理條例
    施行前，雖依金融主管機關協調成立之中華民國銀行公會會
    員辦理消費金融案件無擔保債務協商機制與金融機構於95年
    5 月24日成立協商，然因當時尚無消費者債務清理條例所定
    之債務清理程序可供抗告人選擇，且抗告人相較於金融機構
    而言，係居於經濟上弱勢之地位，故與金融機構債務協商時
    ，通常會迫於情勢而同意非其客觀經濟能力所能履行之債務
    清償方案。因之，本件尚難僅憑抗告人與金融機構於95年5
    月24日成立抗告人每月應還款14,487元之協議，而遽認該債
    務協商內容為允當。而依抗告人之上述客觀經濟能力，顯有
    不能清償債務之情事，又其客觀經濟能力不佳亦難謂係可歸
    責於己之事由，則抗告人於成立協商後，既係因不可歸責於
    己之事由，致其履行債務協商顯有重大困難，揆諸消費者債
    務清理條例之立法目的，即應許其更生以謀求經濟生活之重
    建復甦。
四、綜上所述，抗告人僅係一般消費者，並未從事營業，其已達
    不能清償債務之程度，其中無擔保或無優先權之債務總額未
    逾1,200萬元，之前雖與各債權銀行達成協議，但因不可歸
    責於己之事由，致履行上開協議顯有重大困難，且未經法院
    裁定開始清算程序或宣告破產，又查無消費者債務清理條例
    第6條第3項、第8條或第46條各款所定駁回更生聲請之事由
    存在，則抗告人聲請更生，應屬有據。原裁定駁回抗告人更
    生之聲請，尚有未洽，抗告意旨指摘原裁定不當，求予廢棄
    ，為有理由，應由本院將原裁定廢棄，並裁定抗告人自98
    年2月19日上午10時起開始更生程序。
五、據上論結，本件抗告為有理由，依消費者債務清理條例第15
    條，民事訴訟法第492條、第78條，裁定如主文。
中    華    民    國    98    年    2    月    19     日
                  民事第三庭   審判長法  官  高榮宏
                                     法  官  王漢章
                                     法  官  張季芬
以上正本證明與原本無異。
本裁定不得抗告。
本裁定已於民國98年2月19日上午10時公告。
中    華    民    國    98    年    2    月    19     日
                                     書記官  顏惠華


司法院資訊處製作；財團法人民間司法改革基金會備份。
